【裁判字號】    88,自,327
【裁判日期】    891025
【裁判案由】    詐欺等
【裁判全文】
臺灣高雄地方法院刑事判決                            八十八年自字第三二七號
    自  訴  人  庚○○
    自訴代理人  蘇精哲律師
                曾仁勇律師
                范仲良律師
    被      告  戊○○
    選任辯護人  柯淵波
    被      告  辛○○
右列被告等因詐欺等案件，經自訴人提起自訴，本院判決如左：
    主  文
戊○○、辛○○均無罪。
戊○○、辛○○被訴竊盜部分均自訴不受理。
    理  由
甲、無罪部分：
一、自訴意旨略如附件自訴狀所載。
二、按犯罪事實應依證據認定之，無證據不得推定其犯罪事實；又不能證明被告犯罪
    者，應諭知無罪之判決；刑事訴訟法第一百五十四條、第三百零一條第一項分別
    定有明文。而告訴人之告訴，係以被告受刑事訴追為目的，是其陳述是否與事實
    相符，仍應調查其他證據以資審認；次按認定犯罪事實所憑之證據，雖不以直接
    證據為為限，間接證據亦包括在內，然而無論為直接或間接證據，其為訴訟上之
    證明，須於通常一般人均不致有所懷疑，而得確定其為真實之程度者，始得據為
    有罪之認定，最高法院分別著有五十二年臺上字第一三○○號及七十六年臺上字
    第四九八六號判例足資參照。
三、本件自訴人庚○○認被告戊○○、辛○○與另名被告甲○○（未到案，現由本院
    及臺灣臺北地方法院檢察署通緝中）共同涉犯有刑法第三百三十九條第一項之詐
    欺罪嫌，無非以自訴人之指訴、證人乙○○、丁○○之證述、國家股份有限公司
    （下稱國家公司）之設立登記事項卡、支票二十三紙、支票存根聯二紙、匯款單
    五紙、照片影本十四紙、協議書及存證信函各一份為其論據。惟訊據被告戊○○
    固坦承係國家公司股東，及曾因欲購買自訴人所經營之主人之聲廣播電台（下稱
    主人電台）之廣告時段而曾與自訴人交涉之情不諱，惟堅決否認有自訴人所指之
    與被告甲○○及辛○○共同詐欺犯行，辯稱：伊入股國家公司是因為董事長即被
    告甲○○先前與伊有借款尚未清償，故以伊對甲○○之債權充當出資，而伊與自
    訴人接洽係因購買廣告時段一事，並非邀集自訴人投資，且伊亦無向自訴人借款
    ，故無詐欺犯行等語。至於被告辛○○固直承有在被告戊○○居間介紹下，至國
    家公司擔任企劃工作，惟亦堅詞否認有詐欺犯行，辯稱：伊並無向自訴人借貸，
    自訴人持有伊所簽發之支票二紙，係被告甲○○向伊借用，所以伊才擔任被告甲○○與自訴人間協議還款事項之見證人，伊並無詐欺自訴人等語。經查：
（一）被告甲○○係國家公司董事長、被告戊○○及自人係國家公司董事，自訴人曾
      投資該公司二十萬股，共出資二百零三萬七千元，嗣因國家公司欲支付衛星費
      用及員工薪資須款之故，由自訴人交付予被告甲○○二百六十五萬元，並由被
      告甲○○提供同額之支票供擔保及支付之用，其中僅二十五萬元之支票已兌現
      ，被告戊○○曾於八十七年五月間向自訴人所經營之主人電台購買廣告時段而
      曾與自訴人交涉，自訴人所執由被告甲○○提供擔保之支票，其中面額三十八
      萬元及三十七萬元之支票係被告辛○○所簽發，且被告辛○○曾於八十八年一
      月二十二日擔任自訴人與甲○○間債務清償事宜之見證人等情，業據自訴人指
      訴甚詳，並由被告戊○○及辛○○肯認上情無訛，經核與證人陳見有、乙○○
      及丁○○證述之情節相符，並有國家公司設立事項登記卡、廣告託播合約書及
      協議書各一紙、支票二十三紙、支票存根聯二紙，匯款單五張及被告辛○○所
      簽發之本票二紙等在卷可資佐憑，故上開事實，應堪認定。
（二）自訴人固指陳：被告戊○○及甲○○曾於八十七年五月間某日，在自訴人住處
      ，向自訴人表示有意成立國家公司，且目前己完成五十餘家電視系統及與三家
      廣告客戶完成廣告簽約等詞，使自訴人信以為真，而投資國家公司二百零三萬
      七千元，嗣自訴人因未見節目上衛星，經與被告戊○○及甲○○接洽後，陳、
      呂二人復以欲另付衛星發射台租金及支付員工薪資為由，又向自訴人借款二百
      六十五萬元，但僅清償二十五萬元一情，業據被告戊○○否認，而被告甲○○
      復因刻於通緝中，無從藉以明瞭自訴人指述情節與事實是否相符。然被告戊○○確因其所經營之金門電台向自訴人所營之主人電台間，有購買廣告時段之關
      係，於八十七年五月間有所接觸，業如前述，故自訴人上開指陳被告戊○○與
      之接洽係為邀約投資及借款之詞，則非無疑。準此，質諸自訴人自陳：伊所交
      付之現金、客票及匯款均是交給被告甲○○，而伊所執供擔保之支票亦為被告
      甲○○所交付等語（見本院八十九年六月二十八日、七月二十六日及十月十一
      日審判筆錄），再參諸自訴人於八十七年九月二十三日致函予被告甲○○之存
      證信函中亦載明：國家公司負責人甲○○於八十七年五月到高雄找自訴人說要
      設立一家電視台，都說已籌備好，只要六百萬元均可完成，我們二人投資均可
      ，二人一半兩百萬元就可，自訴人於五月就開始投入六十萬，到七月底二百萬
      元，而在七月又說衛星租金九十萬元繳了就可發射有五十台系統都沒問題，在
      無可奈何之下，為了公司能生存，又籌備了五十萬元拿回台北付衛星租金等語
      ，且自訴人所匯款之收款人均為被告甲○○，此有匯款單四紙在卷可稽，另自
      訴人亦明確述及：其所受投資款損害部分被告辛○○應不知情等語（見本院八
      十九年六月二十八日訊問筆錄），足證被告戊○○所辯並未向自訴人募集國家
      公司資金及借款之情，而被告辛○○所辯未向自訴人借款之情均非虛詞。雖自
      訴人於八十八年三月五日復致函予被告戊○○略謂：被告戊○○、甲○○有共
      同向自訴人募集國家公司資金一情，惟則業經被告戊○○旋即於同年月十一日
      本案繫屬前，另函覆自訴人並否認自訴人上開信函所指，再者，由上開自訴人
      八十八年三月五日所提出之存證信函內容指陳，退票者與被告戊○○係師生關
      係，且被告戊○○係國家公司之股東，應有責任面對一切等語，並未提及被告
      戊○○與甲○○有共同向自訴人借款一事，且由卷附之協議書內容為斷，其債
      務關係之雙方當事人亦為自訴人及被告甲○○，益足證被告戊○○並無與被告
      甲○○共同向自訴人借款之事實，故自訴人所提出該信函，尚不足證明被告東
      秋和有向其募集資金及借款之事實。
（三）自訴人固指陳：被告戊○○初始否認與國家公司有任何關係，嗣由該公司之設
      立登記資料查詢結果，被告戊○○係該公司股東，且所佔股份不少，自訴人參
      與投資後每次質疑何以未見公司節目未上衛星及要求查核時，均由被告戊○○
      出面協調主持，在自訴人決定投資之前，被告戊○○有表示有投資數百萬元，
      並提出其學生己○○及丙○○購買時段之支票予自訴人，用以作為取信自訴人
      之憑證，嗣國家公司之機器失竊後，自訴人前往國家公司原址探查，得知該址
      已轉由星辰多媒體有限公司經營，且被告甲○○及辛○○均在該處上班，再被
      告戊○○於本院審理時先則否認被告辛○○係由其介紹至公司看管機器，惟事
      後被告辛○○卻明確陳述係透過被告戊○○介紹至國家公司任職，然被告辛○○經被告秋秋和介紹至國家公司看機器後不到三個星期，即有部分機器失竊，
      而被告辛○○竟知機器之下落，因此認被告甲○○、戊○○及辛○○均有相當
      之連絡及預謀，誘騙自訴人云云，並提出星辰公司內部機器照片影本十一紙以
      實其說。然證人己○○及丙○○固據本院多次傳喚未到，且自訴人復未提出其
      他積極證據以佐其說，已使本院無法藉此印證自訴人上開所陳是否相符，且縱
      然自訴人所述，被告戊○○有主持協調事宜及供述不一之情形，被告甲○○、
      辛○○同時在國家公司原址另成立之星辰公司上班，被告辛○○至國家公司任
      職後未久機器便失竊，且被告辛○○竟能知悉機器之下落等情屬實，亦無法據
      此反推被告戊○○及辛○○與甲○○有共同對之實施詐術行為分擔及犯意聯絡
      之事實，更遑論被告二人均堅詞否認有其指訴情形。
（四）被告辛○○固曾簽發面額各為三十八萬元及三十七萬元之支票交付予被告甲○○，並於被告甲○○與自訴人間之債務關係協議時，擔任見證人之地位，此有
      協議書一份及被告辛○○簽發之上開支票影本二紙在卷可憑。惟衡以向自訴人
      借款之人為被告甲○○，業如前述，但就本件之借款部分而言，自訴人亦未舉
      證證明被告辛○○交付被告甲○○上開支票係共同基於詐欺之犯意聯絡，且單
      就被告辛○○擔任見證人一情，尚未足以推論其有參與本件詐欺之犯行，是其
      遽以上開情詞為指訴之依據，尚嫌空泛而未足憑以採信。
（五）自訴人另以請求傳訊證人沈榮郎、黃堅到庭，惟沈榮郎無非係欲證明證人丙○○曾陳述為被告戊○○欺騙之事實，因此部分係屬傳聞證據，且此陳述復未能
      證明與自訴意旨所述之犯罪事實有關；另沈榮郎所證無非為被告甲○○及辛○○在星辰公司上班之事實，惟此部分復未足證明被告辛○○與甲○○有共同詐
      欺犯行，業如前述，故本院認並無傳訊必要，均附此敘明。另自訴意旨雖論及
      被告等人之犯嫌係涉犯有刑法第三百三十五條第一項及第三百四十二條第一項
      之侵占及背信罪之規定云云，然由自訴意旨之論述事實觀之，均指陳被告等人
      係共同詐騙自訴人所投資之二百零三萬七千元、借款二百六十五萬元及竊盜國
      家公司之機器等情，且由本院歷次審理過程中，皆無隻字片語提及被告等人任
      何之背信及侵占事實，故本院爰未就其所引之法條審究，併此敘明。
（六）綜上所述，自訴人所舉之證據，並不足以證明被告戊○○及辛○○有共同詐欺
      犯行，且本院復查無其他積極證據，足資認定自訴意旨所陳屬實，揆諸前開說
      明，不能證明被告犯罪，依法自應為無罪之諭知。
乙、不受理部分：
一、按犯罪之被害人得提起自訴，刑事訴訟法第三百十九條第一項固定有明文，惟本
    條項所指之被害人係指直接被害人而言，依公司法組織之公司被侵害，雖股東、
    董事之利益亦受影響，但直接受害者為公司，當以該公司為直接被害人，應由公
    司之代表人代表公司，以公司名義提起自訴方為合法（最高法院八十七年度台上
    字第二一四八號判決足資參照）。
二、本件自訴意旨認被告戊○○、辛○○涉嫌竊盜罪，其所指被告等係共同竊取國家
    公司之機器設備，惟該機器設備係屬國家公司之財產，此觀諸自訴人於本院審理
    中自陳：伊一共投資國家公司二百零三萬七千元，而失竊之機器係伊將錢交給被
    告甲○○購買，是包含在二百零三萬七千元內等語（見自訴狀及本院八十九年十
    月十一日審判筆錄），核與卷附支票存根聯所載，自訴人所交付支票之受款人係
    「國視」（即自訴狀所述之國家電視台）之內容相符，故本件依自訴人所述之事
    實，其直接被害人應屬國家公司，縱令自訴人之股東權益亦受有損害，仍屬間接
    被害，揆諸前揭說明，本件應由該公司之代表人代表公司提起自訴方為適法，自
    訴人並非本件犯罪之直接被害人，依法即不得提起自訴，爰不經言詞辯論，逕由
    本院諭知不受理之判決。
據上論斷，應依刑事訴訟法第三百零一條第一項、第三百三十四條、第三百四十三條
、第三百零七條，判決如主文。
中      華      民      國      八十九      年    十    月    二十五    日
                                臺灣高雄地方法院刑事第二庭
                                      法  官    李代昌
右正本證明與原本無異。
如不服本判決，應於判決送達後十日內，向本院提出上訴狀。
                                      書記官    吳韻芳
中      華      民      國      八十九      年    十    月    二十五    日


司法院資訊處製作；財團法人民間司法改革基金會備份。
